臺灣高等法院臺南分院民事判決　94年度勞上易字第6號
上訴人即附
帶被上訴人　七鹿內衣有限公司
法定代理人　乙　○　○
訴訟代理人　郭　季　榮　律師
被上訴人即
附帶上訴人　丙 ○○ ○
訴訟代理人　謝　依　良　律師
上列當事人間請求給付資遣費事件，上訴人對於中華民國94年4
月6日臺灣臺南地方法院第一審判決（93年度勞訴字第22號）提
起上訴，被上訴人為附帶上訴，本院於94年8月16日言詞辯論終
結，判決如下：
    主  文
上訴及附帶上訴均駁回。
第二審訴訟費用關於上訴部分，由上訴人負擔，附帶上訴部分，
由被上訴人負擔。
    事  實
甲、上訴人方面：
一、聲明：
    上訴部分：（一）原判決不利上訴人之部分廢棄。（二）上
    開廢棄部分，被上訴人於第一審之訴及假執行之聲請均駁回
    。（三）第一、二審訴訟費用均由被上訴人負擔。
    附帶上訴部分：（一）被上訴人之附帶上訴駁回。（二）訴
    訟費用由附帶上訴人負擔。
二、陳述：除與原判決記載相同者外，補稱略以：
（一）原審認被上訴人依勞動基準法（下稱勞基法）第14條第1
      項第5款之規定而認被上訴人不經預告終止上訴人之勞動
      契約有理由，最主要乃係依據證人陳雪琴與吳林素金於原
      審之證述，惟查：
    1.被上訴人進入上訴人公司乃從事釘鈕釦之工作，因釘鈕釦
      之工作量減少，上訴人曾要求被上訴人從事縫布料及平車
      之工作，而該工作並不須有特別技術，只要2天即可學會
      ，但被上訴人無法接受，此除有證人陳雪琴在原審之證述
      外，亦有證人甲○○在　鈞院之證述可證（參94年6月15
      日審判筆錄）。是上訴人並非未能提供充份之工作予被上
      訴人，應可確定。
    2.上訴人為何僅調動被上訴人而不調動吳林素金，此乃因吳
      林素金年紀比較大學習比較慢，被上訴人較年輕，能力與
      體力可以勝任之故。所以始調動伊從事縫布邊之工作，且
      上訴人公司亦有其他員工因原來之工作量減少而調動其他
      工作，情形非常多，且調動被上訴人之工作，不僅不會影
      響被上訴人之原有工作內容反而可以增加工作機會和收入
      ，此亦經證人甲○○證述明確以及證人所庭呈之調動名單
      一件附卷可參。且此調動，被調動之人均同意，只有被上
      訴人不願意。是被上訴人拒絕上訴人所供給之工作，實無
      疑問。又上訴人在財團法人台南勞資事務基金會勞資爭議
      協議時，證人陳雪琴確實有要求被上訴人從事其他工作等
      語，只是未予記錄而已。
    3.準此，被上訴人主張上訴人從90年6月起迄93年8月為止，
      並無提供充足之工作予被上訴人，顯無理由。且被上訴人
      亦無法舉證證明。又若上訴人未能充份提供予被上訴人工
      作，何以90年6月至91年間被上訴人之薪資平均每月有12,
      973元，甚至在91年4月間達到23,332元之多（參原審判決
      書附表1）。而在92年之後被上訴人之薪資減少，乃是因
      其在外招攬保險所致，此亦可參上開判決附表1被上訴人
      於國泰人壽保險股份有限公司（下稱國泰人壽）之薪資單
      可證（這段期間被上訴人在國泰人壽公司之薪資均超過最
      低基本工資15,840元）。是原審以被上訴人依勞基法第14
      條第1項第5款之規定不經預告終止兩造之勞動契約，顯屬
      無據，原審之認定，顯有違誤，從而被上訴人自不得依法
      請求資遣費，終止勞動契約後應休而未休之特別休假工資
      ，以及補足未達法定基本工資之月份與93年8月份之薪資
      共356,403元。
    4.再者，上訴人公司之工作規則乃是經台南市政府備查在案
      （見上訴人93年12月22日之陳報狀），此乃為真實且亦經
      證人甲○○證述在卷，原審不能以證人陳雪琴前後不一之
      供述即認定非真實。準此，原審認被上訴人依勞基法第14
      條第1項第5款終止與上訴人勞動契約為有理由，顯有違誤
      ，從而被上訴人不得請求資遣費等費用。
    5.上訴人與被上訴人終止勞動契約乃是因被上訴人連續曠職
      3日，上訴人於93年8月30日始予終止（參上訴人答辯狀證
      三終止契約公告書影本），而被上訴人於93年8月23日即
      認被上訴人已有違反勞基法第14條第1項第5款規定，向上
      訴人終止勞動契約（見被上訴人起訴狀），惟若其終止合
      法，何以翌日即93年8月24日仍至上訴人公司打卡上班（
      見上訴人答辯狀證四打卡表），顯見被上訴人於93年8月2
      3日並無與上訴人終止勞動契約之意思。反而被上訴人於
      93年8月25日起即連續3日未上班，上訴人於93年8月30日
      與其終止勞動契約乃為合法。是原審認定，被上訴人之終
      止契約為有效，上訴人不得事後再行終止契約云云，亦有
      違誤。又被上訴人93年8月份在國泰人壽所領得之26,95 5
      元，已超過其法定基本工資15,840元，是被上訴人自93年
      2月違反忠誠義務至國泰人壽上班，對於93年8月份上訴人
      薪資4,545元，應不得再領取。原審認被上訴人可請求93
      年8月份薪資，顯亦有違誤。
（二）附帶上訴部分：依卷附國泰人壽之回函，被上訴人工作乃
      招攬保險除上班日每天上午8時30分應參加1小時之早會外
      ，其亦必須在下班前將當日所收取之保費或保戶所申請辦
      理各項保險事件之相關文件繳回公司，是被上訴人於上訴
      人公司上班期間在外招攬業務，應可認定，且亦影響上訴
      人公司之工作，違反其對上訴人公司之從屬性，此除證人
      陳雪琴、吳林素金在原審之證述外，亦經證人甲○○證述
      屬實。被上訴人辯稱其並無固定上班時間，是兼差性質招
      攬保險並不會妨礙上訴人公司之工作，以及被上訴人在晚
      上招攬保險等語，顯有不實。況被上訴人於92年2月間任
      職於國泰人壽之後，早夕會從未缺席過，且曾請過事假與
      特休假，此可參上開國泰人壽之附件即可明瞭。此在在證
      明被上訴人於國泰人壽非兼差行為，而是正職。嚴重違反
      與上訴人公司之勞動契約之忠誠義務。因此，原審對被上
      訴人自92年2月起如在國泰人壽已領取之薪資已達法定基
      本工資15,840元，自不得再就其自上訴人公司領取之薪資
      部分，請求予以補足基本工資，顯屬有據。附帶上訴人請
      求附帶被上訴人再給付226,269元，乃為無理由。
三、證據：除援用原審提出者外，並聲請訊問證人甲○○，證人
    提出1份調動工作者的名單為證。
乙、被上訴人方面：
一、聲明：
    上訴部分：（一）上訴人之上訴駁回。（二）第二審訴訟費
    用由上訴人負擔。
    附帶上訴部分：（一）原判決不利附帶上訴人之部分廢棄。
    （二）前項廢棄部分，附帶被上訴人應再給付附帶上訴人22
    6,269元，及自93年10月21日起至清償日止，按年息5％計算
    之利息。（三）第一、二審關於附帶上訴部分之訴訟費用由
    附帶被上訴人負擔。
二、陳述：除與原判決記載相同者外，補稱略以：
（一）被上訴人依勞基法第14條第1項第5款規定終止雙方之勞動
      契約，係屬合法有據：
    1.自90年6月份起，上訴人即未能提供被上訴人充分釘鈕釦
      之工作，致被上訴人每月所獲取之薪資（如原審判決附表
      一所示）大都未達法定最低工資乙節，上訴人對此並不爭
      執（見　鈞院94年6月15日筆錄第6頁，不爭執事項之第五
      點所載），且上訴人亦自承因最近2、3年來，上訴人公司
      因大環境經濟之不景氣，致訂單逐漸減少，被上訴人原本
      之釘鈕釦之工作量變少等情屬實，證人即上訴人公司員工
      吳林素金亦證稱，伊約7、8年前進入上訴人公司，與被上
      訴人一樣從事釘鈕釦之工作，並按件計酬，近2、3年來工
      作量減少，老闆娘要求其與被上訴人一起平分釘鈕釦之工
      作，目前工作量少，只要一個人就可以，有時甚至因沒有
      工作而沒有領取工資等情屬實（見原審93年11月24日調解
      程序筆錄第3、6頁），足證上訴人公司自90年6月以後迄
      被上訴人表示終止勞動契約時止，確實有未能提供足使被
      上訴人能領取基本工資之工作量，已與所謂「雇主對於按
      件計酬之勞工不供給充分之工作」之情形相符，則被上訴
      人依勞基法第14條第1項第5款規定，不經預告終止兩造之
      勞動契約，自屬有據。
    2.上訴人認為被上訴人終止兩造之勞動契約不合法，其上訴
      理由之一為「因釘鈕釦之工作量減少，上訴人曾要求被上
      訴人從事縫布料、平車之工作，而該工作並不須要有特別
      之技術，只要2天即可學會，但被上訴人不願意接受，此
      除有證人陳雪琴之證述，另有證人甲○○可以為證」云云
      ，惟查上訴人公司從未要求被上訴人從事縫布料、平車之
      工作，此從下列事證可以得知：
    (1)參酌兩造於93年9月10日之勞資爭議協調會時，被上訴人
      即曾當場表示：「公司工作量減少，本人也願意學習其它
      技能，多賺點錢公司不應祗照顧幾個員工而已」等語，有
      該協調紀錄可憑，顯見被上訴人於協調會當場已表明先前
      曾向上訴人要求從事其他工作，但遭上訴人所拒絕之情事
      ，然上訴人於協調會當場對於此點並未反駁，衡諸常情，
      若果上訴人曾有調整被上訴人工作部門但遭被上訴人拒絕
      之情事，上訴人豈有未於當場反駁之理，是以上訴人辯稱
      曾要求被上訴人從事縫布料、平車之工作等情，應非屬實
      。
    (2)上訴人謂證人陳雪琴有於勞資爭議協調時表示曾要求被上
      訴人從事其他工作，只是未予紀錄云云，亦不實在，蓋於
      原審審理時，上訴人對財團法人台南勞資事務基金會勞資
      爭議協調紀錄之真正並不爭執，此觀原審判決書第17頁自
      明。上訴人事後所為翻異之詞，顯非實在。
    (3)雖證人陳雪琴嗣後到庭證稱曾要求被上訴人從事縫布料、
      平車之工作云云，惟此係不實證言，無足採信，蓋證人陳
      雪琴為上訴人公司法定代理人乙○○之妻，其亦自承為實
      際管理上訴人公司之人（見原審93年11月24日調解程序筆
      錄第6頁），足證證人陳雪琴與上訴人公司有利害關係，
      其所為證詞顯然偏袒上訴人，而無足採。
    (4)審酌證人吳林素金證稱：「（問：公司釘鈕釦的工作是否
      1個人作？或是需要2人以上？）工作量多時，需要我與被
      上訴人2人，但目前因為工作量少只要1個人就可以。」、
      「（問：工作量少是從何時開始？）近2、3年來工作量減
      少，老闆娘要求被上訴人與我一起平分釘鈕釦的工作。」
      、「（問：以你最近工作量，每個月可得多少薪資？）有
      1天（按：應係『1月』之誤載）幾百元，也有幾千元，甚
      至也因沒有工作而沒有領取工資……」（參見原審93年11
      月24日調解程序筆錄第5、6頁）等語，可知自90年6月以
      後，上訴人確未提供被上訴人充分之釘鈕釦工作量，尤有
      甚者，於釘鈕釦工作量減少之情況下，上訴人除未調整被
      上訴人或證人吳林素金之工作部門外，竟尚要求被上訴人
      與證人吳林素金須平分釘鈕釦工作量，衡情，上訴人豈有
      可能要求被上訴人從事釘鈕釦以外之其他工作。
    (5)審酌被上訴人自90年11月以後，每月所可領取之薪資僅數
      千元，甚至數百元（參見被上訴人起訴狀之證四），若果
      被上訴人拒絕上訴人之調配工作，衡情，上訴人豈有未予
      終止勞動契約，竟仍每月為被上訴人繳納上千元之勞、健
      保費用、提撥退休準備金之理。
    (6)證人甲○○所為證言，亦非實在，蓋若果甲○○確知其事
      ，何以上訴人竟遲至今日二審始行提出該名證人，不無可
      疑？再者，證人甲○○雖證稱：「 (問：如何知道老闆娘
      要求被上訴人去縫布邊的工作？)是老闆娘告訴我的，員
      工也有提到，開會的時候也有提到。」，惟此並非證人甲
      ○○親自聽聞老闆娘與被上訴人間之對話，而係單純聽聞
      他人之轉述，係屬傳聞證據，自無證據能力，而無足採納
      。何況證人甲○○及上訴人之法定代理人乙○○既陳稱老
      闆娘係管理工作流程之人，乙○○方係管理員工之人（見
      　鈞院94年6月15日筆錄第4、5頁），則如何會由管理工
      作流程之老闆娘去要求被上訴人改作其他工作，凡此均足
      證證人甲○○所言不實在。
    (7)上訴人謂要求被上訴人改作縫布料之工作，是僅更改工作
      內容，並非增加工作云云，被上訴人特否認之。況且，上
      訴人要求被上訴人改作縫布料之工作是否能供給被上訴人
      充分之工作？上訴人公司亦未能舉證證明。雖證人甲○○
      謂調動工作會增加工作收入，惟究竟增加多少工作收入？
      是否能達到法定基本工資？證人甲○○均未有明確之證述
      ，是證人甲○○所為證言，實無何參考價值。另參酌自92
      年1月迄今，上訴人公司之縫布料員工黃美華、方素雲、
      王貞文、吳彩玉、蔡富美、蘇朱侷、陳素娟等人之工作薪
      資，均未達法定最低基本工資 (上訴人迄今不敢提出上開
      人等之薪資資料)，故縱上訴人曾有要求被上訴人從事縫
      布料工作，被上訴人所能取得之工資，仍甚低微，足證上
      訴人謂有要求被上訴人改作縫布料工作以增加收入云云，
      無非係臨訟砌詞，不足採納。再依兩造原本之勞動契約，
      被上訴人係從事釘鈕釦之工作，而依上訴人亦自承，縫布
      料雖不須特別技術，只要2天即可學會等情，既需重新學
      習，縱其如上訴人所稱不須特別技術，僅須2日即能學會
      ，縫布料之工作終究與釘鈕釦不同，此工作內容之變更，
      已足以改變原勞動契約之內容，本即應得被上訴人之同意
      ，自不能因被上訴人拒絕接受工作內容之變更，而認為係
      被上訴人本身拒絕上訴人供給之工作。
    3.上訴人認為被上訴人終止兩造之勞動契約不合法，其上訴
      理由之二為「被上訴人於93年8月25日起即連續3日未上班
      ，上訴人於93年8月30日與其終止契約乃為合法」云云，
      惟查：
    (1)被上訴人以台灣台南地方法院郵局93年8月26日第902號存
      證信函向上訴人公司表示終止兩造之勞動契約，而上開存
      證信函係於93年8月27日達到上訴人等情，上訴人並不爭
      執，此觀原審判決書第17頁自明。
    (2)從而被上訴人於93年8月26日以台灣台南地方法院郵局第9
      02號存證信函，以上訴人未提供充分之工作為由，通知上
      訴人終止雙方之勞動契約，上訴人並於同年月27日收受上
      開存證信函，是雙方之勞動契約應自93年8月27日起即已
      終止，被上訴人既於同年月27日合法終止雙方之勞動契約
      ，則被上訴人縱自93年8月25日起未繼續至上訴人公司上
      班，至同年月27日止，亦無所謂上訴人無正當理由連續曠
      職3日以上之情事，上訴人公司亦無以此為由，對當時已
      合法終止之勞動契約再為終止，故上訴人以此為上訴理由
      ，主張其已終止雙方之勞動契約，被上訴人不得請求資遣
      費云云，核無理由。
（二）被上訴人得領取93年8月份之薪資4,545元：上訴人自願給
      付被上訴人93年8月份薪資4,545元乙情，係為上訴人所不
      爭執，此觀見原審94年1月12日筆錄第3頁及　鈞院94年6
      月15日筆錄第6頁之不爭執事項第3點自明，上訴人今又為
      相反主張，自不足採。
（三）被上訴人並未利用上班時間去招攬保險：
    1.按國泰人壽94年7月14日國壽字第94070212號函，雖謂：
      被上訴人上班日每天上午8時30分應參加公司早會（約1小
      時），但該函亦謂：除上開早會外，其餘時間由被上訴人
      自行利用，足證被上訴人縱須參加早會，亦於早會結束後
      返回上訴人公司工作。且被上訴人可自行彈性利用時間招
      攬保險，實無須利用上班時間去招攬保險。
    2.審酌被上訴人94年6月8日民事附帶上訴暨答辯 (一)狀之
      附表一所示，可知自92年2月至93年8月止，被上訴人與同
      部門之員工吳林素金之各月份薪資相差無幾，足證被上訴
      人之工作時間並未短少，被上訴人實無利用上班時間去招
      攬保險之舉。
（四）被上訴人雖有兼差招攬保險，仍得請求資遣費：
    1.按資遣費，就其性質言，乃係勞動契約終止之附隨義務，
      其義務人為雇主，而權利人為勞工，而終止勞動契約時，
      由雇主發給勞工資遣費之理由和目的，在於使勞工於離職
      後尋找新工作之前生活得以保障，且勞動基準法關於資遣
      費的規定，係於符合特定情況下，才有資遣費發給的問題
      ，亦即須符合勞動基準法第17條規定，勞工始得請求資遣
      費。
    2.被上訴人固有於上班打卡後，於上班時間再行外出，亦有
      未上班打卡之情事屬實，然證人陳雪琴證稱公司沒有規定
      工作打卡後不能外出，其自92年後知悉被上訴人有打卡之
      後人不見之情事，因大家一起工作有感情，所以未找被上
      訴人商談等語屬實（見原審93年11月24日調解程序筆錄）
      ，且參酌上訴人提出之考勤表，被上訴人於91年1月僅打
      卡1日，然該月竟領得工資11,272元，而90年11月未打卡
      ，竟領得工資5,362元等情，適足以證明上訴人對於員工
      上、下班打卡一事並無嚴格要求，否則當無證人陳雪琴擔
      負公司實際管理之責，竟對前開被上訴人上班打卡後再行
      外出之情事未加阻止，而任其長期存在之理，亦無上訴人
      若依考勤表上打卡時間，作為被上訴人勤惰之依據，竟會
      有上開未上班打卡之資料，被上訴人卻能有工作而領取薪
      資之情事。至證人陳雪琴雖又證稱上訴人公司不同意員工
      上班打卡後再行外出之行為云云，然此已與其前開證稱公
      司沒有規定工作打卡後不能外出等語相齟齬，亦與其未對
      被上訴人上開行為加以阻止之常理相違，此部分之證述自
      與事實不符，而不足採。
    3.又上訴人公司雖於原審93年12月17日言詞辯論期日，當庭
      提出工作規則一份，主張其於僱用被上訴人時，有將工作
      規則內容告知被上訴人云云，被上訴人特否認之，且上訴
      人初於原審93年12月13日提出答辯 (2)狀時，已自承上訴
      人原有一份工作規則，遍尋不著，因此無法提供參考等情
      無訛，詎其竟於相隔數日，突於前開言詞辯論期日當庭提
      出工作規則一份為證，然其是否確實施行於上訴人公司之
      工作規則已有可疑，且證人陳雪琴為上訴人公司實際管理
      員工之人，其尚證稱公司是否有工作規則其不清楚等語（
      見原審93年11月24日調解程序筆錄），其嗣經原審於94年
      3月2日言詞辯論期日再次詢問時，甚至證稱上訴人提出之
      工作規則是市政府制定的，上訴人公司沒有書面之工作規
      則，上訴人公司自己也有規定等語，已與其前曾證稱不知
      有工作規則等語不一致，亦與上訴人主張其提出之書面工
      作規則即是其公司實施之工作規則相矛盾，證人此部分之
      證述應不可採，顯見上訴人公司主張其提出之工作規則係
      實行於上訴人公司之工作規則，與事實並不相符，亦足證
      證人陳雪琴再證稱若員工進入上訴人公司工作，上訴人公
      司有口頭告知工作規則等語，應非屬實，此外，上訴人公
      司亦始終未能舉證證明有曾交付或告知被上訴人工作規則
      ，則其提出之工作規則自不能成為雙方勞動契約之一部分
      ，並以此拘束被上訴人。
    4.此外，證人陳雪琴自承，其於93年7、8月間，經由公司員
      工「阿桃」告知，而知悉被上訴人從事保險工作等情屬實
      ，其復證稱上訴人公司因大家一起工作已有感情，並未因
      此與被上訴人商談，而上訴人公司亦始終未以此事由與被
      上訴人終止勞動契約，則縱被上訴人確實有同時受雇於國
      泰人壽，然上訴人公司既未以此為終止契約事由，自不能
      因此而謂被上訴人亦不得以上訴人未提供充分工作，作為
      終止契約之事由，從而，被上訴人依勞動基準法第14條第
      1項第5款規定，不經預告終止兩造之勞動契約，既屬有據
      ，被上訴人自得依勞動基準法第14條第4項規定，準用同
      法第17條規定請求資遣費。
    5.綜上，被上訴人雖有兼差招攬保險行為，然此係因上訴人
      不能供給充分工作，上訴人自知理虧，卻又不願資遣被上
      訴人，故上訴人乃默許被上訴人從事兼差招攬保險行為，
      而未以此為由，終止兩造之勞動契約，故被上訴人自得依
      法請求資遣費。
（五）附帶上訴部分：按「被上訴人於言詞辯論終結前，得為附
      帶上訴。」民事訴訟法第460條第1項前段定有明文。本件
      被上訴人依前揭規定，就原審敗訴部分為附帶上訴，自屬
      合法，合先敘明。
    1.原判決以：「被上訴人利用於上訴人公司上班時間同時為
      其他公司服勞務，除足以影響上訴人公司之工作外，亦違
      反被上訴人對上訴人公司身分上之從屬性，其所為亦降低
      對上訴人公司勞務之給付量，並違反忠誠履行與上訴人公
      司間勞動契約之義務，則被上訴人自92年3月份起在上訴
      人公司所領取之薪資未能達法定基本工資之差額，應非全
      然可歸責於上訴人公司之未能充分提供工作，亦有部分是
      可歸責於被上訴人之未能忠實履行其勞動義務所致，故被
      上訴人自90年6月份起至92年2月份止，上訴人公司給付予
      被上訴人之薪資，如未達法定基本工資，上訴人公司依法
      自應補足，惟自92年3月份起，如被上訴人於上訴人公司
      與國泰人壽合計領取之薪資已足達法定基本工資15,840元
      ，則被上訴人自不得再就其自上訴人公司領取之薪資部分
      ，請求上訴人再補足至法定基本工資」云云，而駁回被上
      訴人於原審關於「補足法定基本工資」之部分請求。
    2.惟查：
    (1)由於自90年6月份起，上訴人即未能提供被上訴人充分釘
      鈕釦之工作，致被上訴人每月所獲取之薪資（如原審判決
      附表1所示）有時並無工資，有時僅為數百元，大都未達
      法定最低工資，不得已，被上訴人方於92年2月間起兼差
      擔任國泰人壽之業務員，惟被上訴人擔任國泰人壽之業務
      員係屬兼差性質，並無固定之上、下班時間，且被上訴人
      大多利用晚上時間從事招攬保險工作，被上訴人之招攬保
      險行為並不會妨礙被上訴人於上訴人公司之工作，亦無關
      忠誠度之問題。
    (2)茲將證人吳林素金之薪資所得（參見上訴人於原審93年12
      月10日書狀之證6）及被上訴人之薪資所得（如原審判決
      附表1所示），詳列如被上訴人94年6月8日民事附帶上訴
      暨答辯 (一)狀之「附表一」，可知自92年2月以後至被上
      訴人終止勞動契約之前，除93年2月份外，被上訴人與證
      人吳林素金2人薪資所得之加總，均未達法定基本工資，
      有些月份甚至僅有數百元或毫無所得，足證被上訴人縱未
      擔任國泰人壽之業務員，而全天留在上訴人公司，上訴人
      之所得仍然無法達到法定基本工資，故原判決認：「被上
      訴人自92年3月份起在上訴人公司所領取之薪資未能達法
      定基本工資之差額，應非全然可歸責於上訴人公司之未能
      充分提供工作，亦有部分是可歸責於被上訴人之未能忠實
      履行其勞動義務所致」云云，即非正確。故被上訴人未能
      領取法定基本工資，係導因於上訴人未能提供充分之工作
      量，而與被上訴人擔任國泰人壽之業務員無涉，上訴人即
      有補足法定基本工資之義務。
    (3)自92年2月至93年8月止，上訴人應補足未達法定最低基本
      工資之薪資，除原判決已判命應給付之金額外，上訴人應
      再給付被上訴人226,269元，其詳請參見被上訴人94年6月
      8日民事附帶上訴暨答辯（一）狀之附表2所示。
（六）實則，上訴人並非因經濟不景氣而工作量減少，上訴人為
      了節省保費、退休金、資遣費等，而將其工作交由他人代
      工，或僱請臨時工來工作，以致於無法全面提供一般員工
      充分之工作，在營業自由下，上訴人欲將工作交由他人代
      工，旁人實無可置喙，然上訴人既無法提供所有員工充分
      之工作，自應依法予以資遣，上訴人未此之圖，竟消極地
      不提供員工充分之工作，希冀員工於無法謀生之情況下，
      自行離職，被上訴人迫於無奈，方終止勞動契約，提起本
      訴。
（七）上訴人謂曾要求被上訴人從事針車工作，然為被上訴人所
      拒絕云云，並非事實，蓋自92年1月迄今，上訴人公司之
      針車部門員工黃美華、方素雲、王貞文、吳彩玉、蔡富美
      、蘇朱侷、陳素娟等人之工作薪資，均未達最低基本工資
      ，故縱上訴人曾有要求被上訴人從事針車工作，被上訴人
      所能取得之工資，仍甚低微，此請上訴人提出黃美華、方
      素雲、王貞文、吳彩玉、蔡富美、蘇朱侷、陳素娟等人之
      92年1月迄今之薪資資料即明。
（八）上訴人之法定代理人表示兩造之勞動契約並無書面，但依
      慣例可任意調動被上訴人之工作內容云云，並不實在，蓋
      被上訴人自任職上訴人公司以來，一直在釘鈕釦部門工作
      ，上訴人從未調動被上訴人從事其他工作，此為上訴人所
      不否認，足見上訴人謂可任意調動被上訴人之工作內容云
      云，並非事實。由證人陳雪琴證稱其曾告訴被上訴人除了
      釘鈕釦的工作外，可以從事縫布料的工作，但被上訴人無
      法接受，被上訴人有要求從事包裝之工作，但公司包裝已
      有人在作，所以沒辦法同意被上訴人要求等語（見原審93
      年11月24日調解程序筆錄第8頁)，姑不論證人陳雪琴要求
      被上訴人從事縫布料的工作之事是否屬實 (被上訴人仍否
      認其事)，惟由「證人陳雪琴證稱其曾告訴被上訴人除了
      釘鈕釦的工作外，可以從事縫布料的工作，但被上訴人無
      法接受」之情觀之，顯見兩造對於被上訴人之工作內容為
      何須經兩造合意，始可調動，而非可由上訴人任意調動。
三、證據：除援用原審提出者外，補提附表1、附表2各1份為證
    。
丙、本院依上訴人聲請向國泰人壽安南展業處函查被上訴人從92
    年2月10日進入該公司擔任業務員至94年8月份為止之上班打
    卡或簽到之相關資料，及依被上訴人聲請向國泰人壽函查被
    上訴人擔任該公司保險業務員之工作，每日是否有固定之上
    班、下班時間？等情。
    理  由
一、被上訴人起訴主張：被上訴人自81年1月4日起，受僱於上訴
    人公司，從事釘鈕釦之工作，每日須打卡上班，薪資按件計
    酬，嗣自90年6月份起，上訴人即未能提供被上訴人充分之
    工作，致被上訴人每月所獲取之薪資大都未達法定最低工資
    ，業已影響被上訴人生活之維持，近日，上訴人為避免日後
    給付退休金，竟以給付3個月之資遣費為條件，要求被上訴
    人簽立辭職書，並表示於辭職後，若再回來工作，每月薪資
    未達1萬元者，須自行全額負擔勞、健保費用，被上訴人因
    而於93年8月27日向上訴人表示依勞基法第14條第1項第5款
    規定，終止兩造間之勞動契約。並依法向上訴人為下列各項
    請求：
    (1)資遣費395,707元部分：被上訴人自81年1月4日起至93年8
    月23日止受僱於上訴人，其任職期間計12年7個月又20日，
    依勞基法第17條之規定，上訴人應給付12又8/12個月平均工
    資之資遣費。因自90年6月份起，上訴人即未能提供被上訴
    人充分之工作，故由90年5月推算前6個月薪資，合計共187,
    441元，月平均工資為31,240元，上訴人應給付被上訴人之
    資遣費為395,707元（元以下4捨5入）。(2)補發特別休假工
    資106,408元：被上訴人在職期間上訴人均未依法給予特別
    休假，應補發特別休假工資，依勞基法第38條規定，被上訴
    人任職期間上訴人應給予之特別休假，共計90日，又依同法
    第39條規定，於特別休假日工作者，應加倍發給工資，則上
    訴人應給付之特別休假工資總計金額為106,408元。(3)補足
    未達法定最低基本工資月份之薪資328,212元：自90年6月份
    起，由於上訴人未能提供被上訴人充分之工作，上訴人理應
    依法給付被上訴人最低基本工資15,840元，茲就未達法定最
    低基本工資月份之薪資，請求上訴人按月補足最低基本工資
    15,840元（被上訴人自90年6月至93年7月份實際領取之工資
    及工作日數，詳如原審判決附表1所示）。(4)93年8月份上班
    23日之工資12,144元：上訴人未支付被上訴人93年8月份上
    班23天之工資，被上訴人爰依兩造之勞動契約請求上訴人給
    付93年8月份上班23天之工資12,144元。綜上，被上訴人依
    兩造之勞動契約與勞基法之規定，請求上訴人給付資遣費、
    補發特別休假工資、補足未達法定最低工資及93年8月份上
    班之工資共計842,471元，及自起訴狀繕本送達翌日起至清
    償日止，按年息5%計算之法定利息。
二、上訴人則辯稱：被上訴人自90年間起，每日上班打卡後，即
    不見蹤影，有時亦不來上班，上班下班時間並不固定，時間
    長達3年有餘，後上訴人始知被上訴人自90年間在外兼差，
    擔任國泰人壽之業務員，對上訴人公司造成極大之困擾，再
    者近2、3年來，上訴人公司因大環境經濟之不景氣，致訂單
    逐漸減少，被上訴人原本之釘鈕釦之工作工作量變少，上訴
    人即要求被上訴人從事其他工作，但被上訴人不願意，且亦
    因其在外兼差，上班不固定，致其工作延誤，而造成公司人
    力調度與財務之損失，故上訴人乃與被上訴人商量解決之道
    ，但被上訴人卻於93年8月25日起連續曠工3日，亦未依規定
    請假，上訴人公司不得已，依勞基法第12條第1項第6款終止
    與被上訴人之勞動契約，被上訴人依法終止勞動契約並請求
    資遣費，顯無理由。又被上訴人須先證明已經上訴人公司同
    意於假日加班，否則不可加倍請求工資。而上訴人公司若有
    員工欲進入工作，上訴人均會告知公司員工無特別休假，上
    訴人公司之員工均同意上訴人之要求，被上訴人亦不例外，
    被上訴人主張上訴人應給付特別休假工資為無理由。再被上
    訴人乃按件計酬，工作時間亦不固定，參酌前開勞基法施行
    細則之規定，基本工資得按工作時間之比例計算之，是被上
    訴人請求上訴人按月補足15,840元，32個月共328,212元，
    及93年8月之薪資12,144元為無理由。退步言，被上訴人以9
    0年5月推算前6個月薪資為平均薪資以為計算之基準於法未
    合，應以93年7月推算前6個月之平均薪資4,017元計算，其
    可請求之資遣費應為50,882元，又特別休假日部分，被上訴
    人共可請求36,098元，93年8月份上班之工資薪資共4,545元
    ，則被上訴人可請求之金額應為91,525元，逾此部分為無理
    由等語。
三、兩造不爭執部分：
（一）被上訴人自81年1月4日起受僱於上訴人公司，從事釘鈕扣
      之工作，每日都須到公司上班，並按件計酬。
（二）被上訴人於93年8月27日向上訴人表示終止兩造之勞動契
      約，並再以臺南地方法院郵局93年8月27日第902號存證信
      函向上訴人公司表示終止兩造之勞動契約，並自93年8月2
      5日起未上班，上訴人則於同年8月30日以被上訴人曠職3
      日以上為由，終止兩造之勞動契約。
（三）上訴人願給付被上訴人93年8月份薪資4,545元。
（四）對國泰人壽93年12月8日函形式及內容之真正不爭執。
（五）被上訴人對上訴人提出之勞工保險卡、考勤表、員工年度
      薪資所得查詢表、工作規則、台南市政府80年6月25日函
      ，兩造提出之財團法人台南勞資事務基金會勞資爭議協調
      紀錄，上訴人對被上訴人提出之被上訴人薪資所得清單之
      真正均不爭執。
（六）被上訴人準備書狀(七)所附附表3所載被上訴人自90年6月起
      至93年7月止所領取之薪資，為被上訴人尚未扣除勞、健
      保相關費用前所實際領取之薪資。
四、得心證之理由：
（一）被上訴人起訴主張其自81年1月4日起，受僱於上訴人公司
      ，從事釘鈕釦之工作，每日須打卡上班，薪資按件計酬，
      嗣自90年6月份起，上訴人即未能提供被上訴人充分之工
      作，致被上訴人每月所獲取之薪資大都未達法定最低工資
      ，被上訴人因而於93年8月27日以存證信函向上訴人表示
      依勞基法第14條第1項第5款規定，終止兩造間之勞動契約
      ，又被上訴人在職期間上訴人均未依法給予特別休假，且
      自90年6月份起，由於上訴人未能提供被上訴人充分之工
      作，上訴人有未達法定最低基本工資月份之薪資，上訴人
      應按月補足最低基本工資15,840元（被上訴人自90年6月
      至93年7月份實際領取之工資及工作日數，詳如原審判決
      附表1所示），再93年8月份上班23日之工資上訴人尚未支
      付之事實，業據提出台南地方法院郵局第902號存證信函
      及掛號郵件收件回執影本各乙紙、存摺封面及內頁影本3
      紙、薪資所得清單影本乙紙、存摺內頁影本6紙、工作明
      細簿影本乙份為證，上訴人對被上訴人係自81年1月4日起
      任職其公司，從事釘鈕釦之工作，每日須打卡上班，並按
      件計酬，公司並無特別休假之規定，未給予被上訴人特別
      休假，及被上訴人自90年6月起至93年7月份所領取薪資如
      原審判決附表1所示，並93年8月份之薪資尚未給付予被上
      訴人之事實亦不爭執，自堪信為真實。
（二）惟上訴人對被上訴人請求資遣費、特別休假工資、補足未
      達法定最低基本工資及93年8月份之薪資，則以前揭情詞
      置辯。本件之爭點，應在於被上訴人得否以勞基法第14條
      第1項第5款規定終止雙方之勞動契約，並依同條第4項準
      用同法第17條規定請求資遣費，上訴人應否給予被上訴人
      特別休假日之工資，上訴人公司每月給付之薪資未達法定
      最低工資時，上訴人公司應否補足？及被上訴人得向上訴
      人請求93年8月份薪資之數額為何？分述理由如下：
　  1.被上訴人是否得請求資遣費部分：
　　(1)按雇主對於按件計酬之勞工不供給充分之工作者，勞工得
      不經預告終止契約，勞基法第14條第1項第5款定有明文，
      依同條第4項準用同法第17條規定，雇主並應依法發給資
      遣費。又所謂「雇主對於按件計酬之勞工不供給充分之工
      作」者，立法上雖未有定義，惟因按件計酬之勞工，是以
      計件方式計算報酬，若雇主未能供給充分之工作，將足以
      影響其生計，為使勞工不受原契約之拘束，得以另覓其他
      適當之工作，避免生活陷於困難，因而特設此規定，允許
      勞工得不經預告終止勞動契約。又「基本工資」，係行政
      院勞工委員會（下稱勞委會）擬定，報請行政院邀集相關
      部會、工、商業總會等組成之基本工資審議委員會，依據
      國家經濟發展狀況、躉售物價指數、消費者物價指數、國
      民所得與平均每人所得、各業勞工生產力及就業狀況，各
      業勞工工資、家庭收支調查統計等資料所議得之基本工資
      ，再報請行政院核定公告（參考行政院76年12月9日臺
      勞字第30475號函頒基本工資審議辦法），僅係工資之最
      低下限，以保障工資低廉勞工之權益，維護產業之公平競
      爭，促進社會與經濟發展。故而所謂對於按件計酬之勞工
      ，雇主不供給充分之工作者，應非單純指工作量而言，事
      實上亦無法單以工作量而定，原則上，應先視勞資雙方就
      關於工資有無特別約定，如有，應視雇主所提供之工作量
      ，是否足使勞工領得約定之最低工資，如無，則亦應使勞
      工得領取法定之基本工資而言。
    (2)被上訴人主張自90年6月份起，上訴人即未能提供被上訴
      人充分釘鈕釦之工作，致被上訴人每月所獲取之薪資（如
      原審判決附表1所示）大都未達法定最低工資等情，上訴
      人並不爭執，其亦自承因近2、3年來，上訴人公司因大環
      境經濟之不景氣，致訂單逐漸減少，被上訴人原本之釘鈕
      釦之工作量變少等情屬實，證人即上訴人公司員工吳林素
      金亦證稱，伊約7、8年前進入上訴人公司，與被上訴人一
      樣從事釘鈕釦之工作，並按件計酬，近2、3年來工作量減
      少，老闆娘要求其與被上訴人一起平分釘鈕釦之工作，目
      前工作量少，只要一個人就可以，有時甚至因沒有工作而
      沒有領取工資等情屬實（見原審93年11月24日調解程序筆
      錄），足證上訴人公司自90年6月以後迄被上訴人表示終
      止勞動契約時止，確實有未能提供足使被上訴人能領取基
      本工資之工作量，已與所謂「雇主對於按件計酬之勞工不
      供給充分之工作」之情形相符，則依前開說明，被上訴人
      依前開勞基法第14條第1項第5款規定，不經預告終止兩造
      之勞動契約，自屬有據。
    (3)而上訴人雖辯稱其因釘鈕釦之工作量減少，曾要求被上訴
      人除了釘鈕釦之工作外，可以從事縫布料、平車之工作，
      而該工作並不須要有特別之技術，只要2天即可學會，但
      被上訴人不願意接受，上訴人並非未能供給被上訴人充分
      之工作等語，並經證人陳雪琴證稱，其於93年7月間有告
      訴被上訴人，除了釘鈕釦之工作外，可以從事縫布料之工
      作，但被上訴人無法接受等情，然證人陳雪琴為上訴人公
      司法定代理人乙○○之妻，其亦自承為實際管理上訴人公
      司之人，與上訴人公司有利害關係，其證詞是否可採，已
      有可疑，而證人吳林素金則證稱被上訴人曾告訴伊，老闆
      娘曾經要求她去作縫合布料的工作，但被上訴人沒有告訴
      她願不願意去等語（以上證人證詞均見原審93年11月24日
      調解程序筆錄）；且依證人陳雪琴證述，被上訴人係當場
      拒絕，則其既告訴證人吳林素金，老闆娘曾要求其作縫布
      料之工作，何以未向其表明已拒絕之情，且證人陳雪琴亦
      證稱被上訴人有要求從事包裝之工作，但公司包裝已有人
      在作，所以沒辦法同意被上訴人要求等語屬實，顯見被上
      訴人並非未要求上訴人公司供給工作，被上訴人於93年9
      月10日於財團法人台南勞資事務基金會勞資爭議協調時，
      亦曾表示公司工作量減少，其願意學習其他技能，多賺點
      錢，公司不應祇照顧幾個員工而已時，當時代表資方即上
      訴人公司出席者，即為證人陳雪琴，當時並未見其提出反
      駁等情，有該協調紀錄可憑，若證人陳雪琴確實有要求被
      上訴人從事其他工作，何以在協調當時對被上訴人之指述
      ，未即時提出反駁，是以上訴人辯稱曾要求被上訴人從事
      縫布料之工作等情，應非屬實。更且上訴人公司所謂曾要
      求被上訴人改作縫布料之工作，是僅更改工作內容，或增
      加工作，是否已足以供給被上訴人充分之工作？上訴人公
      司均未能舉證證明，況依兩造原本之勞動契約，被上訴人
      係從事釘鈕釦之工作，而依上訴人亦自承，縫布料雖不須
      特別技術，只要2天即可學會等情，既需重新學習，縱其
      如上訴人所稱不須特別技術，僅須2日即能學會，縫布料
      之工作終究與釘鈕釦不同，此工作內容之變更，已足以改
      變原勞動契約之內容，本即應得被上訴人之同意，自不能
      因被上訴人拒絕接受工作內容之變更，而認為係上訴人本
      身拒絕上訴人供給之工作。上訴意旨主張若上訴人未能充
      份提供予被上訴人工作，何以90年6月至91年間被上訴人
      之薪資平均每月有12,973元，甚至在91年4月間達到23,33
      2元之多云云，惟觀諸原審判決附表1，自90年6月至92年2
      月，被上訴人所得薪資僅有90年9、10月，91年4、6、7、
      8月超過最低基本工資，難認上訴人已充分提供被上訴人
      工作。上訴人提出之上訴人公司其他員工林美華、劉素霞
      年度薪資所得薪資單，並不足以證明被上訴人確實尚有其
      他工作可做，而係被上訴人不做之事實，亦不足為上訴人
      有利之認定。
    (4)且被上訴人固自承確實有於上班打卡後，於上班時間再行
      外出，亦有未上班打卡之情事屬實，然證人陳雪琴證稱公
      司沒有規定工作打卡後不能外出，其自92年後知悉被上訴
      人有打卡之後人不見之情事，因大家一起工作有感情，所
      以未找被上訴人商談等語屬實（見原審93年11月24日調解
      程序筆錄），且參酌上訴人提出之考勤表，被上訴人於91
      年1月僅打卡1日，然該月竟領得工資11,272元，而90年11
      月未打卡，竟領得工資5,362元等情，有上訴人提出之考
      勤表在卷可按，足證上訴人對於員工上、下班打卡一事並
      無嚴格要求，否則當無證人陳雪琴擔負公司實際管理之責
      ，竟對前開被上訴人上班打卡後再行外出之情事未加阻止
      ，而任其長期存在之理，亦無上訴人若依考勤表上打卡時
      間，作為被上訴人勤惰之依據，竟會有上開未上班打卡之
      資料，被上訴人卻能有工作而領取薪資之情事。至證人陳
      雪琴雖又證稱上訴人公司不同意員工上班打卡後再行外出
      之行為云云，然此已與其前開證稱公司沒有規定工作打卡
      後不能外出等語相背，亦與其未對被上訴人上開行為加以
      阻止之常理有違，此部分之證述自與事實不符，而不足採
      。
    (5)又上訴人公司雖於93年12月17日言詞辯論期日，當庭提出
      工作規則一份，主張其於僱用被上訴人時，有將工作規則
      內容告知被上訴人等情，然此已為被上訴人否認，且上訴
      人初於93年12月13日提出答辯(二)狀時，已自承上訴人原有
      一份工作規則，遍尋不著，因此無法提供參考等情無訛，
      詎其竟於相隔數日突於前開言詞辯論期日當庭提出工作規
      則一份為證，雖被上訴人對該工作規則形式之真正不爭執
      ，然其是否確實施行於上訴人公司之工作規則已有可疑，
      且證人陳雪琴為上訴人公司實際管理員工之人，其尚證稱
      公司是否有工作規則其不清楚等語（見原審93年11月24日
      調解程序筆錄），其嗣經原審於94年3月2日言詞辯論期日
      再次詢問時，甚證稱上訴人提出之工作規則是市政府制定
      的，上訴人公司沒有書面之工作規則，上訴人公司自己也
      有規定等語，已與其前曾證稱不知有工作規則等語不一致
      ，亦與上訴人主張其提出之書面工作規則即是其公司實施
      之工作規則相矛盾，證人此部分之證述應不可採，顯見上
      訴人公司主張其提出之工作規則係實行於上訴人公司之工
      作規則，與事實並不相符，亦足證證人陳雪琴再證稱若員
      工進入上訴人公司工作，上訴人公司有口頭告知工作規則
      等語，應非屬實，此外，上訴人公司亦始終未能舉證證明
      有曾交付或告知被上訴人工作規則，則其提出之工作規則
      自不能成為雙方勞動契約之一部分，並以此拘束被上訴人
      。
    (6)再被上訴人確實有自92年2月10日起，受僱於國泰人壽擔
      任業務員等情，業經原審向該公司查明屬實，有該公司93
      年12月8日國壽字第93120107號函可稽，而被上訴人自92
      月2月10日起於任職上訴人公司期間，同時受僱於國泰人
      壽，且其常有上班打卡後，隨即離開上訴人公司之情事，
      亦有工作趕進度時，其進入公司釘一下鈕釦又會再出去，
      請剪線頭的工人等一下再趕回來等情，則經證人吳林素金
      證述在卷。而勞動契約為勞工在職業之從屬性上提供勞務
      ，雇主給付報酬之契約，並非單純經濟價值之交換契約，
      其特點在於勞工身分上之從屬性，含有雇主對勞工提供勞
      務品質之信任，勞工亦有忠誠履行勞動契約之義務，而被
      上訴人於與上訴人勞動契約繼續存續當中，同時又受僱於
      國泰人壽，已足以影響上訴人公司之工作進度外，亦違反
      被上訴人對上訴人公司身分上之從屬性，上訴人公司工作
      須各部們銜接，被上訴人外出，不能謂對於上訴人公司工
      作無影響而造成困擾，且其亦違反忠誠履行與上訴人公司
      間勞動契約之義務，自有所謂勞基法第12條第1項第4款規
      定，重大違反勞動契約之情事，上訴人公司得不經預告終
      止雙方之勞動契約，惟證人陳雪琴自承，其於93年7、8月
      間，經由公司員工「阿桃」告知，而知悉被上訴人從事保
      險工作等情屬實，其復證稱上訴人公司因大家一起工作已
      有感情，並未因此與被上訴人商談，而上訴人公司亦始終
      未以此事由為向被上訴人終止勞動契約，則被上訴人確實
      有同時受雇於國泰人壽，而有違反勞動契約之情事，然上
      訴人公司既未以此為終止契約事由，自不能因此而謂被上
      訴人亦不得以上訴人未提供充分工作，作為終止契約之事
      由。
    (7)至被上訴人自92年2月以後，於上訴人公司未能領得較高
      之工資，或有部分原因可歸責於被上訴人同時任職於國泰
      人壽擔任保險業務員之工作所致，惟上訴人公司自承該公
      司釘鈕釦之工作，係由被上訴人與證人吳林素金擔任，然
      依上訴人提出之證人吳林素金之員工年度薪資所得查詢單
      所示，其自92年2月至93年8月止，其每月領得之薪資由零
      元至8,000餘元，縱與被上訴人如原審判決附表1所示於上
      開期間所領得之薪資合計，亦均未能達法定15,840元之基
      本工資，足證上訴人未能提供被上訴人達法定基本工資之
      充分工作，係自90年6月迄被上訴人離職時止，持續存在
      之現象，並為上訴人公司自己之事由，與被上訴人同時任
      職於國泰人壽乙節，無直接因果關係，仍不影響被上訴人
      因上訴人公司未供給充分工作而取得之終止契約權。
    (8)另被上訴人對其自93年8月25日起，未繼續至上訴人公司
      上班乙節雖不否認，惟證人陳雪琴證稱93年8月間，伊私
      下向幾名員工表示，景氣不好工作量減少，如果不作的人
      可以離職，伊可以給一些慰問金，被上訴人表示沒有辦法
      接受，同年8月24日來公司打卡後，打包東西離開公司，8
      月25日起就沒有來公司上班等語屬實（見原審93年11月24
      日調解程序筆錄），被上訴人亦隨即於同年月26日以台南
      地方法院郵局93年8月26日第902號存證信函，以上訴人未
      提供充分之工作為由，通知上訴人終止雙方之勞動契約，
      上訴人並於同年月27日收受上開存證信函，是雙方之勞動
      契約應自93年8月27日起即已終止，雖上訴人提出93年8月
      27日台南成功路郵局第2063號、台南永樂郵局第288號存
      證信函及上訴人公司93年8月30日之公告，主張上訴人自
      93年8月25日起無正當理由連續曠職3日以上，而終止雙方
      之勞動契約，然被上訴人自93年8月25日起未繼續至上訴
      人公司上班，依前述，應係不同意上訴人公司提出之離職
      條件，意欲終止雙方之勞動契約，始未繼續至上訴人公司
      上班，且如前述，被上訴人已於同年月27日合法終止雙方
      之勞動契約，則被上訴人縱自93年8月25日起未繼續至上
      訴人公司上班，至同年月27日止，亦無所謂被上訴人無正
      當理由連續曠職3日以上之情事，上訴人公司亦無以此為
      由，對當時已終止之勞動契約再為終止，故上訴人以此為
      辯，主張其已終止雙方之勞動契約，被上訴人不得請求資
      遣費云云，核無理由。上訴意旨主張被上訴人於93年8月
      24日仍至上訴人公司打卡上班，顯見被上訴人於93年8月
      23日並無與上訴人終止勞動契約之意思云云，惟如上所述
      ，被上訴人於93年8月24日係至上訴人公司打包東西，並
      非無與上訴人終止勞動契約之意思。
    (9)綜上，被上訴人既得依勞基法第14條第1項第5款規定，不
      經預告終止雙方之勞動契約，其依前開勞基法第14條第4
      項規定，自得準用同法第17條規定請求資遣費。
    2.被上訴人得請求資遣費之數額：
    (1)按在同一雇主之事業單位繼續工作，每滿1年發給相當於
      1個月平均工資之資遣費，計算之剩餘月數，或工作未滿
      1年者，以比例計給之。未滿1個月者以1個月計，勞基法
      第17條定有明文。
    (2)被上訴人主張其自81年1月4日起受僱於上訴人公司之事實
      ，為上訴人所不爭執，自堪信為真實，則其至被上訴人主
      張之93年8月23日離職時（雙方於93年8月27日始終止勞動
      契約，已如前述）止，其任職期間計12年7個月又20日，
      依前開勞基法第17條之規定，上訴人應給付12又8/12個月
      平均工資之資遣費。
    (3)又按所謂平均工資，係謂計算事由發生之當日前6個月內
      所得工資總額除以該期間之總日數所得之金額。工作未滿
      6個月者，謂工作期間所得工資總額除以工作期間之總日
      數所得之金額。工資按工作日數、時數或論件計算者，其
      依上述方式計算之平均工資，如少於該期內工資總額除以
      實際工作日數所得金額60％者，以60％計，勞基法第2條
      第4款亦定有解釋。被上訴人主張其係於93年8月23日離職
      ，則關於平均工資之計算，自應以該事由發生前6個月之
      工資總額計算，被上訴人主張應以上訴人未充份提供工作
      之90年6月份以前，即自90年5月推算前6個月之薪資，以
      計算被上訴人之平均工資，顯與前開勞基法對平均工資之
      定義不符，自不足採。
    (4)再按勞基法第1條規定，為規定勞動條件最低標準，保障
      勞工權益，加強勞雇關係，促進社會與經濟發展，特制定
      本法；本法未規定者，適用其他法律之規定。雇主與勞工
      所訂勞動條件，不得低於本法所定之最低標準。是以勞基
      法之規定，係為保障勞工權益，由國家以公權力介入，就
      勞資雙方所定之勞動條件，明文訂定最低標準，避免資方
      假借其經濟上之強勢，壓榨勞工之權益，藉以保障勞工之
      工作權。故雇主與勞工所訂勞動條件，不得低於勞基法所
      定之最低標準，且此項規定為強制規定，而法律行為違反
      強制規定者，無效，民法第71條亦定有明文。再按工資由
      勞雇雙方議定之，但不得低於基本工資，勞基法第21條第
      1項亦有明定。末按依勞動基準法施行細則第12條規定，
      採計件工資之勞工所得基本工資，以每日工作8小時之生
      產額或工作量換算之。準此，則按件計酬之勞工，如每日
      工作時間不少於8小時者，其每月工資即不得低於基本工
      資。
    (5)經查，被上訴人任職於上訴人公司，雖係按件計酬，惟仍
      須每日上班打卡，為兩造不爭執之事實，又依證人陳雪琴
      證稱，上訴人公司規定之上班時間為上午8時至下午5時30
      分，中午休息1小時等情（見原審94年3月2日言詞辯論筆
      錄），足認被上訴人雖係按件計酬，惟其每日工作時間仍
      不低於8小時，揆之前開勞基法施行細則第12條之規定與
      說明，其每月薪資即不得低於基本工資。本件被上訴人於
      93年8月23日離職前6個月所之領之薪資（即如原審判決附
      表1編號33至38所示，93年2月至同年7月份所領取之薪資
      ），均不足基本工資（依行政院86年10月16日台86勞字第
      39716號函核定基本工資，自86年10月16日起調整為每月
      15,840元），故若如上訴人所辯，應以被上訴人前開離職
      前6個月實際所領取之薪資總額計算平均工資，揆之前揭
      說明，顯與法令規定相違，亦不足採。
    (6)綜上，應以被上訴人離職前6個月可領得之工資，以基本
      工資即每月15,840元計算被上訴人可領得之資遣費，始稱
      妥當。依此，被上訴人離職前6個月所可領得之薪資總額
      為95,040元（15840×6=95,040），其期間總日數為182日
      （29+31+30+31+30+31=182），則其平均工資為522元〔95
      040÷182=522（元以下4捨5入）〕，月平均工資為15,660
      元（522×30=15,660〕，則被上訴人可請求12又8/12個月
      平均工資之資遣費共計198,360元〔（12×15,660）＋（
      12÷8×15,660）=198,360〕，逾此部分之請求，即無理
      由，不應准許。
    3.補發特別休假工資部分：
    (1)按勞工在同一雇主或事業單位，繼續工作滿一定期間者，
      每年應依左列規定給予特別休假：1.1年以上3年未滿者7
      日。2.3年以上5年未滿者10日。3.5年以上10年未滿者14
      日。4.10年以上者，每1年加給1日，加至30日為止，勞基
      法第38條定有明文，而該規定並未特別限於按月、按日或
      按件計酬分式之勞工，況被上訴人雖係採按件計酬方式，
      然其每日仍須上班打卡，與按月計酬者之出勤方式並無不
      同，當無特別排除適用勞基法關於其特休假權規定之理。
      而雇主與勞工所訂勞動條件，不得低於勞基法所定之最低
      標準，且此項規定為強制規定，而法律行為違反強制規定
      者，無效，已如前述。故上訴人雖抗辯其公司對欲進入公
      司工作之員工均會告知員工無特別休假權等情，並經證人
      陳雪琴為相同之證述，然此已為被上訴人否認，而證人陳
      雪琴為上訴人公司法定代理人之妻，因與上訴人有利害關
      係，其證詞非無偏頗之情，且縱屬實情，因其約定有違前
      開勞基法關於特別休假權之強制規定而無效，故上訴人抗
      辯被上訴人無特別休假權，自不足採。
    (2)又按特別休假，工資應由雇主照給。雇主經徵得勞工同意
      於休假日工作者，工資應加倍發給。因季節性關係有趕工
      必要，經勞工或工會同意照常工作者，亦同，勞基法第39
      條定有明文，再特別休假因年度終結或終止契約而未休者
      ，其應休未休之日數，雇主應發給工資，勞基法施行細則
      第24條第3款亦有明定。而上訴人公司除星期日、國曆1月
      1、2日、農曆除夕至初五、清明節、中秋節、勞動節等全
      日、選舉日、端午節半日休假外，其餘天數均正常上班，
      並未休假等情，業經上訴人自承在卷，並經證人陳雪琴證
      稱屬實，而上訴人對被上訴人主張除上開休假日外，均有
      到公司上班（其實際上班日數如原審判決附表1所示）乙
      節，已表示無意見在案（見上訴人94年2月25日提出之答
      辯(三)狀），雖上訴人嗣後提出被上訴人之考勤表，主張應
      以考勤表上記載之情形為準，即被上訴人實際上班日數，
      應如原審判決附表2所示之情形，然考勤表之記載與被上
      訴人實際上班情形不符等情，已如前述，實不足作為被上
      訴人出勤狀況之依據，且縱被上訴人有未打卡之情形，然
      其非必即為從事特別休假，況上訴人一再主張其公司之員
      工無特別休假權，則上訴人公司顯未依勞基法規定給予被
      上訴人特別休假，再證人陳雪琴證稱被上訴人如果要於休
      假日加班，上訴人公司不會限制等語屬實（見原審94年3
      月2日言詞辯論筆錄），縱認本件被上訴人係上訴人自動
      於特別休假日工作，並非基於上訴人公司之要求，惟上訴
      人對被上訴人自動於特別休假日工作，本即有同意或拒絕
      受領其勞務之權，茲上訴人既已同意被上訴人於特別休假
      日工作並受領其勞務，揆之勞基法保護勞工之立法意旨，
      依前述勞基法施行細則第24條第3款之規定，上訴人公司
      亦應於兩造終止勞動契約後，依被上訴人得享有之特別休
      假日數發給工資。
    (3)而被上訴人81年1月4日任職至88年1月3日滿7年應給予14
      日特別休假、至89年1月3日滿8年應給予14日特別休假、
      至90年1月3日滿9年應給予14日特別休假、至91年1月3日
      滿10年應給予15日特別休假、至92年1月3日滿11年應給予
      16日特別休假，至93年1月3日滿12年應給予17日特別休假
      ，共計90日。而被上訴人於88年度之年度所得為299,800
      元、89年度所得為234,100元，90年度所得為190,900元（
      雖被上訴人自90年6月份起，所領取之薪資低於基本工資
      ，惟因全年之總所得仍高於基本工資，故仍以全年總所得
      計算），至91年度至93年度，因被上訴人所得之每月薪資
      不足法定基本工資，故若以實際所得薪資計算日平均薪資
      ，顯與法有違，爰依基本工資每月15,840元，計算91年至
      93年之所得各為190,080元。至上訴人主張應以被上訴人
      實際領取之工資計算，此與勞基法為保護勞工而定有最低
      基本工資之規定意旨有違，自不足採，惟上訴人於被上訴
      人任職期間，既未積欠被上訴人工資（93年8月份之薪資
      除外，另上訴人應補足被上訴人工資問題，詳如後述），
      則被上訴人於終止勞動契約後，依勞基法施行細則第24條
      規定，僅能請求上訴人依當年度日平均工資再發給特別休
      假日數之工資，而非加倍發給，被上訴人主張應加倍發給
      ，亦有誤解。故上訴人應給付被上訴人之特別休假日工資
      計算式如下：88年日平均薪資為821元（299,800÷365=
      821，元以下4捨5入），故上訴人應支付特別休假工資11,
      494元（821×14 =11,494）。89年日平均薪資為641元
      （234,100÷365=641，元以下4捨5入），故上訴人應支付
      特別休假工資8,974元（641×14=8,974）。90年日平均
      薪資為523元（190,900÷365= 523，元以下4捨5入），故
      上訴人應支付特別休假工資7,322元（523×14=7,322）。
      91年日平均薪資為521元（190,080÷365=521，元以下4
      捨5入），故上訴人應支付特別休假工資7,815元（521×1
      5=7,815）。92年日平均薪資為521元（190,080÷365=5
      21，元以下4捨5入），故上訴人應支付特別休假工資8,33
      6元（521×16=8,336）。93年日平均薪資為521元（190
      ,080 ÷365=521，元以下4捨5入），故上訴人應支付特別
      休假工資8,857元（521×17=8,857）。綜上，被上訴人得
      請求特休假日工資總計為52,798元，逾此部分之請求無理
      由，不應准許。
　  4.上訴人應否補足被上訴人自90年6月起至93年7月份之基本
      工資：
　　(1)按工資由勞雇雙方議定之，但不得低於基本工資，勞基法
      第21條第1項定有明文。又依勞動基準法施行細則第12條
      規定，採計件工資之勞工所得基本工資，以每日工作8小
      時之生產額或工作量換算之。準此，則按件計酬之勞工，
      如每日工作時間不少於8小時者，其每月工資即不得低於
      基本工資，固如前述。惟亦如前述，勞動契約為勞工在職
      業之從屬性上提供勞務，雇主給付報酬之契約，並非單純
      經濟價值之交換契約，其特點在於勞工身分上之從屬性，
      含有雇主對勞工提供勞務品質之信任，勞工亦有忠誠履行
      勞動契約之義務，而因勞工於受僱期間受勞動契約之拘束
      ，有從屬於雇主而忠實履行其勞務之義務，若雇主給付之
      薪資未達相當之程度，將足以影響勞工之生計，故勞基法
      方授權行政院制定基本工資之標準，以保障勞工之生存權
      ，然若勞工於勞動契約存續期間，同時又受僱於其他雇主
      ，致違反對原雇主之忠誠義務，而其於其他雇主所領得之
      薪資加計原雇主所領得之薪資，已足達基本工資，則勞基
      法規定要求雇主應給付勞工不得低於法定基本工資之薪資
      ，以保障勞工生存權之立法目的已達，勞工自不得再要求
      原雇主應補足其薪資達法定基本工資之數額，否則勞工豈
      非有藉法定最低工資之保障而獲取不當利得之嫌，更有違
      契約衡平原則。
    (2)本件被上訴人於與上訴人勞動契約繼續存續當中，自92年
      2月10日起同時又受僱於國泰人壽等情，已如前述，上訴
      人抗辯被上訴人自90年間即已同時受僱於國泰人壽云云，
      固不足採，而被上訴人曾於打卡上班後再行外出之情形，
      亦經證人吳林素金證稱屬實，並經證人陳雪琴證稱被上訴
      人有利用上班時間在外招攬保險業務之行為屬實，被上訴
      人亦不否認其上開期間同時受僱於國泰人壽，擔任招攬保
      險業務之事實，則被上訴人利用於上訴人公司上班時間同
      時為其他公司服勞務，除足以影響上訴人公司之工作外，
      亦違反被上訴人對上訴人公司身分上之從屬性，雖被上訴
      人主張係因上訴人公司未能提供充分之工作，且利用空檔
      時為之，不足以影響上訴人公司之工作進度云云，惟遑論
      被上訴人所為違反忠誠履行與上訴人公司間勞動契約從事
      保險工作，且招攬保險勢需應客戶要求，配合客戶時間洽
      談或磋商相關事宜，時間很難限定在夜間乃一般之共識，
      上訴人公司工作環環相扣，被上訴人於上班時間外出兼差
      ，造成上訴人公司困擾，不能謂對於上訴人公司工作之運
      轉毫無影響，且其因每日須參加國泰人壽早上8時30分開
      始約1小時之早會外，又須將當日所收取之保費或保戶所
      申請辦理各項事務之相關文件，於下班前繳回國泰人壽（
      有國泰人壽94年7月14日覆本院函為憑），單就此部分而
      言，其每日在上訴人公司之時間顯然不足七小時，則被上
      訴人自92年3月份起在上訴人公司所領取之薪資未能達法
      定基本工資之差額，如許被上訴人請求補足基本工資，亦
      有失衡平原則。（如上訴人未能充分提供工作，被上訴人
      至少亦享有基本工資，無須在上班時間兼差，如認基本工
      資不敷支出，可以離職另某他就，亦有資遣費可以領取，
      一面於上班時間在外兼差，一面又要求上訴人須支付基本
      工資，不足為取，亦顯無理由），故被上訴人自90年6月
      份起至92年2月份止，即被上訴人在國泰人壽兼差以前，
      上訴人公司給付予被上訴人之薪資，如未達法定基本工資
      ，上訴人公司依法自應予補足，惟自92年3月份起，如被
      上訴人於上訴人公司與國泰人壽合計領取之薪資已足達法
      定基本工資15,840元，則被上訴人自不得再就其自上訴人
      公司領取之薪資部分，請求上訴人再補足至法定基本工資
      。
    (3)又本件被上訴人自90年6月份至93年7月份止，每月在上訴
      人公司所領取之薪資詳如原審判決附表1所示，上訴人對
      此亦不爭執，堪信為真實，而上訴人自92年3月份起，在
      國泰人壽所領取之薪資，亦詳如原審判決附表所示，有該
      公司前開93年12月8日國壽字第93120107號函足憑，則總
      計被上訴人可請求上訴人公司自90年6月份起至93年7月份
      止補足之薪資，每月分別各如原審判決附表1所示，其合
      計為100,700元，逾此部分之請求，即無理由，應予駁回
      。附帶上訴意旨主張被上訴人未能領取法定基本工資，係
      導因於上訴人未能提供充分之工作量，而與被上訴人擔任
      國泰人壽之業務員無涉，上訴人即有補足法定基本工資之
      義務。自92年2月至93年8月止，上訴人應補足未達法定最
      低基本工資之薪資云云，惟如前所述，若勞工於勞動契約
      存續期間，同時又受僱於其他雇主，致違反對原雇主之忠
      誠義務，而其於其他雇主所領得之薪資加計原雇主所領得
      之薪資，已足達基本工資，則勞基法規定要求雇主應給付
      勞工不得低於法定基本工資之薪資，以保障勞工生存權之
      立法目的已達，勞工自不得再要求原雇主應補足其薪資達
      法定基本工資之數額。本件被上訴人自92年2月至93年8月
      同時受僱於上訴人公司及國泰人壽，上訴人應補足之未達
      法定最低基本工資之薪資，已如原審判決附表1所示，被
      上訴人不得僅以其於上訴人公司所領薪資為計算標準，請
      求上訴人補足未達法定最低基本工資之薪資，從而前開附
      帶上訴意旨，即不可採。
    5.被上訴人得請求93年8月份之薪資數額：
  　(1)上訴人對被上訴人主張其93年8月份之薪資尚未領取之事
      實並不爭執，且亦已予原審及本院曾表示願意給付，惟抗
      辯被上訴人93年8月份之薪資應為4,545元，被上訴人則主
      張應依法定基本工資比例計算，即該月份上班23天，其工
      資應為12,144元（15,840÷30×23=12,144）等語。
　　(2)經查：依法上訴人本應補足被上訴人法定基本工資，惟因
      被上訴人同時受僱於國泰人壽保險股份有限公司，則其若
      兩家公司所領得之工資，合計已達法定基本工資，則被上
      訴人自不得再向上訴人公司請求補足，已如前述，而被上
      訴人於93年8月份於國泰人壽領取之薪資為26,955元等情
      ，亦有前該國泰人壽函可稽，已達法定基本工資15,840元
      ，揆之前開說明，被上訴人自不得再請求上訴人公司依基
      本工資計算其薪資。從而，被上訴人此部分得請求之金額
      應為上訴人公司主張並表示願意給付之薪資4,545元，逾
      此部分之請求，亦屬無據，不應准許。上訴意旨主張被上
      訴人不得再領取93年8月份薪資4,545元云云，惟本院爭點
      整理時，上訴人對願給付93年8月份薪資4,545元並不爭執
      （見本院94年6月15日筆錄），又被上訴人於93年8月份於
      國泰人壽領取之薪資，雖然已超過法定基本工資15,840元
      ，然上訴人既已表示願給付被上訴人該筆薪資，自不得再
      為相反之主張，故上訴人前開上訴意旨，不足為採。
五、綜上所述，被上訴人依前述得請求之資遣費、終止勞動契約
    後應休而未休之特別休假日工資、補足未達法定基本工資月
    份之薪資與93年8月份之薪資共計356,403元（198,360+52,7
    98 +100,700+4,545=356,403）。從而，被上訴人依兩造之
    勞動契約法律關係與勞基法關於資遣費、特別休假日工資與
    基本工資之規定，請求上訴人給付356,403元，及自起訴狀
    繕本送達翌日即93年10月21日起至清償日止，按年息5％計
    算之利息，為有理由，應予准許，逾此部分之請求，即屬無
    據，應予駁回。原審就上開應予准許部分，所為上訴人敗訴
    之判決，核無違誤。上訴人之上訴論旨指摘原審此部分判決
    不當，求予廢棄改判，為無理由；就上開不應准許部分，所
    為被上訴人敗訴之判決，亦無不合，被上訴人之附帶上訴論
    旨指摘原判決此部分不當，求予廢棄改判，亦無理由，均應
    予駁回。
六、本件事證已臻明確，兩造其餘主張陳述及攻擊防禦方法，核
    均與判決之結果不生影響，爰不逐一論列，併此敘明。
九、據上論結，本件上訴及附帶上訴均為無理由，依民事訴訟法
    第449條第1項、第78條判決如主文。
中　　華　　民　　國　　94　　年　　 8　　月　　30　　日
                  民事第一庭  審判長法　官  王惠一
　　　　　　　　　　　      　　　　法　官  林永茂
　　　　　　　　　　　      　　　　法　官  蘇重信
上為正本係照原本作成。
不得上訴。
中　　華　　民　　國　　94　　年　　 8　　月　　30　　日
                                    書記官　黃文生
                                                Ｊ
